【裁判字號】    97,訴,2516
【裁判日期】    981113
【裁判案由】    分割共有物
【裁判全文】
臺灣臺中地方法院民事判決  97年度訴字第2516號
原      告  乙○○
訴訟代理人  許博堯律師
複 代理 人  甲○○
                        2
被      告  丙○○○
            申○○○
            巳○○○
            辰○○
            癸○○
            子○○
            壬○○
被告兼上七被告共同訴訟代理人
            寅○○
上一被告訴訟代理人
            李仲景律師
被      告  辛○○
            午○○○
            丁○○
            戊○○
            丑○○
上五被告訴訟代理人
            未○○
被      告  庚○○
            己○○
上當事人間請求分割共有物事件，本院於98年10月14日言詞辯論
終結，判決如下：
    主      文
被告辛○○、午○○○、丁○○、戊○○、丑○○、庚○○、己○○應就其被繼承人廖何玉燕所有坐落於臺中縣烏日鄉○○○段
2538地號土地，應有部分為21分之1，辦理繼承登記。
被告巳○○○、辰○○、癸○○、子○○、壬○○應就其被繼承
人卯○○所有坐落於臺中縣烏日鄉○○○段2538地號土地，應有
部分為33分之8，辦理繼承登記。
兩造共有坐落於臺中縣烏日鄉○○○段2538地號土地，准予分割
，分割方法為：如附圖所示編號2538（A）部分（面積185平方公
尺）分歸被告丙○○○、申○○○、巳○○○、辰○○、癸○○
、子○○、壬○○、寅○○，並按如附表二所示原應有部分比例
維持共有；編號2538-2（B）部分（面積185平方公尺）分歸被告
辛○○、午○○○、丁○○、戊○○、丑○○、庚○○、己○○
，並按如附表二所示原應有部分比例維持共有；編號2358-3（C
）部分（面積185平方公尺）分歸原告取得；編號2538-1（D）部
分（面積43平方公尺）為道路，由兩造按如附表一所示應有部分
比例維持共有。
訴訟費用由兩造依附表一所示應有部分之比例負擔。
    事      實
一、原告主張：
(一)坐落於臺中縣烏日鄉○○○段2538地號土地（下稱系爭土地
    ）為原告乙○○及被告卯○○（已歿）、寅○○、丙○○○
    、申○○○、廖何玉燕（已歿）、辛○○、午○○○及丁○○等9人共有。卯○○於89年9月4日死亡，其繼承人為被告
    巳○○○、辰○○、癸○○、子○○、壬○○等5人，就其
    被繼承人卯○○所遺同段2538地號土地（持分為8/33）之所
    有權尚未辦理繼承登記；廖何玉燕於92年5月2日死亡，其繼
    承人為被告庚○○、丁○○、戊○○、辛○○、午○○○、
    己○○、丑○○等7人，就其被繼承人廖何玉燕所遺同段253
    8地號土地（持分為1/21）之所有權尚未辦理繼承登記，合
    先敘明。
(二)系爭土地依其使用目的無不能分割之情事，兩造間亦未訂有
    不分割之特約，原告依民法第823條規定請求分割共有物。
    又系爭土地登記地目為「建」，使用地類別為「甲種建築用
    地」，面積為598平方公尺，依最高法院85年台上字第2126
    號、93年台上字第595號裁判意旨，建地之分割，自應以分
    割結果得建築房屋，始符合經濟效用之原則，若以原物分配
    時，受分配人因分得之土地過小，變成畸零地而不能利用者
    ，對該受配人或社會言，均係損害，即難謂該分割方法為適
    當。故本件若採原物分配作為分割方法，各共有人之分得土
    地面積細微，勢必造成無法建築使用之畸零地，對全體共有
    人而言絕非有利，故本件應採變價分割，以維全體共有人最
    大之利益。
(三)被告所提原物分割之分割方案並未符合建築法規之規定，造
    成無法為通常使用之情事，且亦造成分割後顯然減損價值之
    情事。該分割方案所留設供全體共有人通行使用之通路寬度
    僅170公分（原主張70公分，履勘後改為170公分），各共有
    人所分得之土地明顯無法為通常之使用。再者，該分割方案
    將使各共有人所分得之土地形成袋地，更將衍生與鄰地所有
    人有關袋地通行權之糾紛。系爭土地長度為36.27公尺，參
    照建築技術規則建築設計施工編第163條第2項第3款之規定
    ，分割後三筆建築基地須留設寬度至少為5公尺之基地內通
    路方符合建築法規之規定。縱使系爭土地留設5公尺之基地
    內通路，鄰地之同段2537地號土地亦須配合留設寬度為5公
    尺之通路，系爭土地方可與烏日鄉○○路連絡，然鄰地2537
    地號土地上目前建有地上混凝土二層樓建物，該筆土地之所
    有人焉有可能拆除該二層樓建物配合本筆土地之共有人留設
    5公尺之通路，供分割後三筆建築基地作為基地內之通路？
    本案如採原物分割作為分割方法，且亦符合建築法規之規定
    ，該分割方案將為：分割後留設通路寬度為5公尺、長度為
    36.27公尺，面積為180.7平方公尺，折算為54.66坪之土地
    （180.7×0.3025＝54.66），依原告向被告每坪出價30,000
    元計算，該通路之價值即高達1,639,800元（30,000元×54.
    66＝1,639,800元）。換言之，本案如逕採原物分割之分割
    方法，分割後三筆建築基地之所有人將分擔高達1,639,800
    元之通路損失，每一筆建築基地之所有人負擔金額為546,60
    0元（1,639,800元÷3＝546,600）。
(四)系爭土地上目前存有兩棟未辦理保存登記之建物，門牌號碼
    為臺中縣烏日鄉○○路97號、98號房屋，房屋所有人為訴外
    人謝金龍及謝金卿。又系爭土地為袋地，需仰賴鄰地即同段
    2537地號土地始能與烏日鄉○○路連絡，若採原物分割之分
    割方案，除有前述「難以為通常使用」之情事外，亦造成「
    分割後顯然減損價值」之情事，原物分割顯有困難。爰聲明
    ：一、被告庚○○、丁○○、戊○○、辛○○、午○○○、
    己○○、丑○○等7人，就其被繼承人廖何玉燕所有系爭土
    地，持分為21分之1土地所有權，應辦理繼承登記；二、被
    告巳○○○、辰○○、癸○○、子○○、壬○○等5人，就
    其被繼承人卯○○所有系爭土地，持分為33分之8土地所有
    權，應辦理繼承登記；三、請求就兩造共有系爭土地准予分
    割。
二、被告丙○○○、申○○○、辛○○、午○○○、丁○○、戊○○、丑○○、寅○○、巳○○○、辰○○、癸○○、子○○、壬○○聲明駁回原告之訴，並以下列情詞為辯：
(一)被告主張原物分割，由被告繼續保持土地持分3分之2之共有
    關係，原告主張本件僅有變價分割乙途，理由實屬牽強。按
    「法院裁判分割共有土地時，除因該土地內部分土地之使用
    目的不能分割（如為道路）或部分共有人仍願維持其共有關
    係，應就該部分土地不予分割或准該部分共有人成立新共有
    關係外，應將土地分配於各共有人單獨所有。」最高法院69
    年台上字第1831號判例著有明文。依此判例意旨以觀，若部
    分共有人仍願繼續維持共有關係，法院似無強行裁判分割、
    破壞共有關係意願之理。
(二)原告雖援引51年台上字第271號判例及98年台上字第223號判
    決而主張分割後顯然減損其價值或難以為通常使用，故原物
    分配顯有困難等語，惟所謂「價值」者，並非僅指「經濟上
    」之價值，若各共有人就共有土地有情感上或其他非經濟上
    之因素而願意繼續保持共有關係，殊無所謂減損價值或難以
    通常使用之情形，似此當可衡量原告之經濟價值與被告方面
    保持共有之意願，孰重孰輕，而非全然遽謂原物分配有其困
    難，原告執意變價分割，更呈現其背後以小吃大之意圖。而
    原告引用建築技術規則之規定而為其主張之依據，與前述兩
    造價值輕重之判斷，當無關係。被告同意之分割方案如主文
    第3項所示，不同意出賣系爭土地，由法院依法判決是否為
    原物分割或變價分割。
三、被告庚○○、己○○未於言詞辯論期日到場，亦未提出書狀
    作何聲明或陳述。
    理      由
一、程序方面：
(一)被告庚○○、己○○均未於言詞辯論期日到場，核無民事訴
    訟法第386條各款所列情形，爰依原告之聲請，由其一造辯
    論而為判決。
(二)按訴狀送達後，原告不得將原訴變更或追加，但請求之基礎
    事實同一者，不在此限，民事訴訟法第255條第1項第2款定
    有明文。本件原告起訴時所提出原聲明之分割方案，因被告
    卯○○於民國89年9月4日死亡，原告並據以追加、變更聲明
    為其繼承人即被告巳○○○、辰○○、癸○○、子○○、壬○○辦理繼承登記併請求准予分割，雖屬訴之變更及追加，
    然其請求之基礎事實同一，合於上揭規定，應予准許。又民
    事訴訟法第168條規定，因當事人死亡而聲明承受訴訟，以
    訴訟中當事人死亡者為限，如於起訴時當事人已死亡，則為
    無當事人能力，其訴為不合法，不生承受訴訟之問題。最高
    法院78年度台抗字第108號裁判要旨參照。查本件原告起訴
    時，被告卯○○業於89年9月4日死亡，有死亡證明書可稽，
    嗣經訴之追加、變更為其繼承人即被告巳○○○、辰○○、
    癸○○、子○○、壬○○代之，業如前述，核屬適法，不生
    承受訴訟之問題，併予敘明。
二、實體方面：
(一)原告主張系爭土地係兩造所共有，各自應有部分如附表一所
    示，系爭土地並無不能分割之情形，兩造亦無不分割之特約
    ，系爭土地共有人卯○○、廖何玉燕已死亡，其等繼承人即
    本件被告巳○○○等，尚未辦理繼承登記等情，業據其提出
    系爭土地登記謄本、地籍圖、照片、繼承系統表、戶籍謄本
    等件為證，復為到場之被告丙○○○、申○○○、辛○○、
    午○○○、丁○○、戊○○、丑○○、寅○○、巳○○○、
    辰○○、癸○○、子○○、壬○○所不爭執，堪信為真實。
(二)按共有人得隨時請求分割共有物，但因物之使用目的不能分
    割或契約定有不可分割之期限者，不在此限；又共有物之分
    割，依共有人協議之方法行之，分割方法不能協議者，法院
    得依任何共有人之聲請，以原物分配於各共有人，民法第82
    3條第1項、第824條第1項、第2項第1款分別定有明文。又分
    割共有物既對物之權利有所變動，即屬處分行為之一種，凡
    因繼承於登記前已取得不動產物權者，其取得雖受法律之保
    護，不以其未經繼承登記而否認其權利，但繼承人如欲分割
    其因繼承而取得公同共有之遺產，因屬於處分行為，依民法
    第759條規定，自非先經繼承登記，不得為之，且為訴訟經
    濟計，當事人一訴請求辦理繼承登記後再為分割，並無不可
    ，最高法院68年度第13次民事庭會議、70年度第2次民事庭
    會議決議、69年台上字第1012號判例可資參照。查系爭土地
    ，係兩造所共有，各自應有部分如附表一所示，並無不能分
    割之情形，兩造亦無不分割之特約，而就分割方法亦未能達
    成協議，原告起訴請求分割，於法有據。再者，共有人其中
    卯○○、廖何玉燕業已死亡，卯○○之繼承人即被告巳○○○、辰○○、癸○○、子○○、壬○○，廖何玉燕之繼承人
    即被告辛○○、午○○○、丁○○、戊○○、丑○○、庚○○、己○○等均尚未辦理繼承登記，原告聲明應由「被告巳
    ○○○、辰○○、癸○○、子○○、壬○○」及「被告辛○○、午○○○、丁○○、戊○○、丑○○、庚○○、己○○
    」各就被繼承人卯○○、廖何玉燕所有系爭土地應有部分，
    辦理繼承登記，均應准許，爰判決如主文第1、2項所示。
(三)按裁判分割共有物，屬形成判決，法院定共有物之分割方法
    ，固應斟酌當事人之聲明、共有物之性質、經濟效用及全體
    共有人之利益等，而本其自由裁量權為公平合理之分配，但
    並不受當事人聲明之拘束（最高法院93年度台上字第1797號
    判決參照）。是共有物分割應審酌共有人之應有部分比例、
    各共有人之意願、各共有人間有無符合公平之原則及整體共
    有人經濟利益等因素為通盤之考量，以求得最合理之分割方
    法。經查：
  1.經本院於98年4月16日履勘現場結果，系爭土地隔同段2537
    地號與慶光路相通，2537地號土地上現有混凝土造二層樓建
    物一棟，建物旁現有寬約170公分水泥鋪設通道，與系爭土
    地相通，系爭土地上有未釘置門牌號碼磚造蓋瓦平房2棟，
    並製有勘驗筆錄及現場照片在卷可憑。原告及到場被告均自
    承系爭土地上現有之建物均非其等所有（見本院98年10月14
    日言詞辯論筆錄），原告主張上開建物係訴外人謝金龍及謝
    金卿所使用，復為到場之被告所不爭執，是上開建物亦非兩
    造所使用，縱有無權占有系爭土地情事，容係兩造所有權人
    是否單獨或共同對之行使物上請求權問題，是就兩造各自所
    提分割方案而言，尚無毋須併予考量。
  2.原告主張被告所提原物分割之分割方案並未符合建築法規之
    規定，造成無法為通常使用之情事，且亦造成分割後顯然減
    損價值之情事，原物分配顯有困難等情，到場被告則同意如
    主文第3項所示分割方案，對於變價分割方案表示不同意或
    意見不一，並以前詞置辯。經查，系爭土地隔同段2537地號
    與慶光路相通，2537地號土地上現有混凝土造二層樓建物一
    棟，建物旁現有寬約170公分水泥鋪設通道，與系爭土地相
    通，有前揭勘驗筆錄附卷可稽，是以系爭土地之現狀已有寬
    約170公分水泥鋪設通道對外相通，依現場履勘情形及照片
    所示，亦無不能通行之客觀情事，並無袋地不能通行問題，
    如附圖所示方案，亦留有同為170公分寬之道路（即附圖編
    號2538- 1（D）部分）與之銜接，並與分割所得土地相鄰，
    尚難認各共有人所分得之土地將形成袋地不能聯外通行。再
    者，原告雖主張依建築技術規則建築設計施工編第163條第2
    項第3款之規定，分割後3筆建築基地須留設寬度至少為5公
    尺之基地內通路方符合建築法規之規定，並以此換算通路損
    失金額等情，惟查，原告主張之計算基準係依據系爭土地分
    割前之長度為36.27公尺為據認應預留較長通路寬度，並非
    以分割後較短長度之基地計算依據，其計算比較基礎已有不
    符，其再據以換算5公尺寬之通路損失金額，即失所據。況
    建築技術規則建築設計施工編第163條第2項係規定：「『基
    地內通路』之寬度不得小於左列標準，但以基地內通路為進
    出道路之建築物，其總樓地板之面積合計在1000平方公尺以
    上者，通路寬度為6公尺。一、長度未滿10公尺者為2公尺。
    二、長度在10公尺以上未滿20公尺者為3公尺。三、長度在
    20 公尺以上者為5公尺。」，各該通道寬度均係在規範「基
    地內通路」之寬度，如附圖所示分割方案，分割所得土地均
    有與編號2538 -1（D）部分之道路相鄰，則各分割所得土地
    如做為建築基地，則該基地是否需再自行預留「基地內通路
    」之必要，亦有疑義，分割所得土地既有道路對外通行，應
    無再行設置基地內通路之必要。原告主張上開情事，洵非有
    據，尚難認至原物分配顯有困難之事實，實難逕予變價分割
    。
  3.而依到場被告同意之原物分割方案（即如主文第3項所示方
    案），兩造所分得之土地均未直接臨慶光路，復均位於2537
    、2539地號之間，被告方面於分割後仍願保持共有狀態，原
    告則單獨取得分割後之土地，被告方面就分割後土地共有人
    人數較原告多，並保留如附圖所示編號2538-1（D）部分作
    為道路用地，由兩造依附表一持分比例維持共有，作為對外
    通行之用，被告方面同意就如附圖所示編號2538（A）部分
    、編號2538-2（B）部分各按被告「丙○○○、申○○○、
    巳○○○、辰○○、癸○○、子○○、壬○○、寅○○」、
    「辛○○、午○○○、丁○○、戊○○、丑○○、庚○○、
    己○○」持份比例合計各3分之1分得系爭土地，其等土地位
    置、共有人數之利益狀態大致相當，原告方面對於到場被告
    所提原物分割方案，除認原物分割顯有困難等情外，對於原
    物分割配置並未另提分割方案供本院審酌，茲考量原告方面
    單獨分得如附圖所示編號2538（C）部分位置，並未位坐落
    於被告方面共有人分得土地之間，復有保留有道路對外通行
    ，此分割三方之土地均呈四角地，各得完整利用及規劃，又
    兩造各分得之上開部分土地，均留有道路可通往自己分得之
    土地，出入無礙，則使土地得以發揮最大效用，且分得範圍
    地形亦屬完整，對渠等並無不利之情形，到場被告復同意繼
    續各自保持共有，亦無不當。是以，依到場被告主張之上開
    現物分割方案圖，依上開說明，既參酌兩造分割之意願、共
    有人利益、共有物之性質、經濟效用等情狀，故到場被告主
    張之分割方案堪予憑採。
(四)綜上所述，原告因本件系爭土地之共有人其中卯○○、廖何
    玉燕業已死亡，其等繼承人均尚未辦理繼承登記，爰請求應
    由卯○○、廖何玉燕之繼承人即「被告巳○○○、辰○○、
    癸○○、子○○、壬○○」及「被告辛○○、午○○○、丁○○、戊○○、丑○○、庚○○、己○○」等各就其被繼承
    人系爭土地之應有部分，辦理繼承登記，於法有據，爰判決
    如主文第1、2項所示。原告本於共有物分割請求權，求為裁
    判分割系爭土地，原告所主張變價分割方案雖尚難採憑，惟
    到場被告提出之分割方案，經核尚屬允洽適當，而無不公平
    之處，爰判決如主文第3項所示。
(五)按因共有物分割事件涉訟，由敗訴當事人負擔訴訟費用顯失
    公平者，法院得酌量情形，命勝訴之當事人負擔其一部，民
    事訴訟法第80條之1設有規定。本件為共有物分割事件，在
    性質上並無訟爭性，縱令兩造互易其地位，裁判結果仍無不
    同， 故由被告負擔全部費用，顯有失公平，是本院酌量兩
    造之情形，認訴訟費用宜由各當事人依其就系爭土地之原應
    有部分比例分擔，併此敘明。
三、訴訟費用負擔之依據：民事訴訟法第80條之1。
中    華    民    國    98    年    11    月    13    日
                  民事第二庭  法  官  吳崇道
以上為正本係照原本作成。
如對本判決上訴，須於判決送達後20日內向本院提出上訴狀。
中    華    民    國    98    年    11    月    13    日
                              書記官
附表一：
┌────────────┬──────┬────────┐
│所有權人                │應有部分    │備註            │
├────────────┼──────┼────────┤
│陳戍隆                  │3分之1      │取得編號2358-3（│
│                        │            │C）部分；編號253│
│                        │            │8-1（D）部分為道│
│                        │            │路，由兩造按如附│
│                        │            │表一所示應有部分│
│                        │            │比例維持共有。  │
├────────────┼──────┼────────┤
│卯○○之繼承人：        │33分之8     │取得編號2358（A │
│巳○○○、辰○○、癸○○│            │）部分，並按如附│
│、子○○、壬○○        │            │表二所示應有部分│
├────────────┼──────┤比例維持共有；編│
│寅○○                  │33分之1     │號2538-1（D）部 │
├────────────┼──────┤分為道路，由兩造│
│丙○○○                │33分之1     │按如附表一所示應│
├────────────┼──────┤有部分比例維持共│
│申○○○                │33分之1     │有。            │
├────────────┼──────┼────────┤
│廖何玉燕之繼承人：      │21分之1     │取得編號2358（B │
│辛○○、午○○○、丁○○│            │）部分，並按如附│
│、戊○○、丑○○、庚○○│            │表二所示應有部分│
│、己○○                │            │比例維持共有；編│
│                        │            │號2538-1（D）部 │
├────────────┼──────┤分為道路，由兩造│
│辛○○                  │21分之1     │按如附表一所示應│
├────────────┼──────┤有部分比例維持共│
│午○○○                │21分之4     │有。            │
├────────────┼──────┤                │
│丁○○                  │21分之1     │                │
└────────────┴──────┴────────┘
附表二：
┌────────────┬──────┬────────┐
│附圖編號                │共有人      │原應有部分      │
├────────────┼──────┼────────┤
│編號2358（A）部分       │巳○○○、廖│公同共有33分之8 │
│                        │興隆、癸○○│                │
│                        │、子○○、廖│                │
│                        │雪玲        │                │
│                        ├──────┼────────┤
│                        │丙○○○    │33分之1         │
│                        ├──────┼────────┤
│                        │申○○○    │33分之1         │
│                        ├──────┼────────┤
│                        │寅○○      │33分之1         │
├────────────┼──────┼────────┤
│編號2358（B）部分       │辛○○、劉廖│公同共有21分之1 │
│                        │富美、丁○○│                │
│                        │、戊○○、廖│                │
│                        │學正、庚○○│                │
│                        │、己○○    │                │
│                        ├──────┼────────┤
│                        │辛○○      │21分之1         │
│                        ├──────┼────────┤
│                        │午○○○    │21分之4         │
│                        ├──────┼────────┤
│                        │丁○○      │21分之1         │
└────────────┴──────┴────────┘


司法院資訊處製作；財團法人民間司法改革基金會備份。
